【裁判字號】    96,重上,53
【裁判日期】    971007
【裁判案由】    拆屋還地
【裁判全文】
臺灣高等法院臺南分院民事判決  96年度重上字第53號
上  訴  人
即  原  告    壬○○
法定代理人    午○○
訴訟代理人    劉豐州    律師
              陳韋利    律師
上  訴  人
即  被  告    寅○○
              丙○○○
              庚○○
              己○○
              子○○
              癸○○
              卯○○兼蔡其福.
              酉○○○蔡其福.
              戌○○○蔡其福.
              戊○○
              丑○○
上列十一人
共      同
訴訟代理人  湯光民    律師
被  上訴人  巳○○    住台北縣板橋市○○○街56巷11之4號
訴訟代理人  丁○○    住同上
上列當事人間請求拆屋還地等事件，上訴人對於中華民國九十六
年五月十四日臺灣雲林地方法院第一審判決（九十四年度重訴字
第六一號）提起上訴，本院於九十七年九月二十三日言詞辯論終
結，判決如下：
      主      文
上訴人上訴均駁回。
第二審訴訟費用由上訴人各自負擔。
      事      實
甲、上訴人即原告壬○○方面：
一、聲明：
  (一)先位上訴聲明：(1)原判決第二項、第三項關於駁回上訴人後
    開第二項、第三項請求，暨該部分訴訟費用之裁判均廢棄。
    (2)被上訴人巳○○應將坐落北港鎮○○段九五一地號土地上
    ，門牌號碼雲林縣北港鎮○○路十五號，面積三三‧０二平
    方公尺之建物拆除，並將土地交還上訴人，及給付上訴人新
    台幣（下同）六萬五千九百二十一元，暨自民國（下同）九
    十三年一月一日起，至交還上開九五一地號土地之日止，按
    年給付上訴人一萬九千四百九十五元損害金。(3)被上訴人寅
    ○○應將同段九六二地號土地上，門牌號碼雲林縣北港鎮○
    ○街二三號，面積七八‧三一平方公尺之建物拆除，將土地
    返還上訴人，及給付上訴人十五萬六千三百三十八元，暨自
    九十三年一月一日起，至交還上開九六二地號土地之日止，
    按年給付上訴人四萬六千二百三十四元之損害金。(4)願供擔
    保，請准宣告假執行。
  (二)備位上訴聲明：(1)原判決第二項、第三項關於駁回上訴人後
    開第二項、第三項備位之訴部分廢棄。(2)被上訴人巳○○向
    上訴人承租坐落北港鎮○○段九五一地號土地、面積三三‧
    ０二平方公尺之租金，准自九十五年六月一日起，調整為每
    年二萬二千七百四十四元。(3)被上訴人寅○○向上訴人承租
    坐落北港鎮○○段九六二地號土地、面積七八‧三一平方公
    尺之租金，准自九十五年六月一日起，調整為每年五萬三千
    九百四十元。
  (三)答辯聲明：對造之上訴駁回。
二、陳述：除與原判決記載相同者，茲引用之外，補稱：
  (一)上訴部分：
    (1)被上訴人巳○○部分：
      被上訴人巳○○提出之「壬○○七十六年地租、房租座
        談會通知單」，不能證明兩造間有租地建屋契約。此僅
        為上訴人當時之片面表示，被上訴人巳○○收受上開通
        知後，既未出席座談會、亦未給付「租金」，且在通知
        之前，亦未曾給付租金予上訴人。客觀上，被上訴人巳
        ○○與上訴人間是否有租賃關係，即非無疑。
      證人吳雪鳳、蕭永義之證詞，不能證明被上訴人巳○○
        與其有租賃關係存在。
      縱依上開通知單可認上訴人與被上訴人巳○○間有租地
        建屋契約，惟上開通知既已載明被上訴人巳○○積欠租
        金之數額，且敘明因被上訴人巳○○積欠租金，故請其
        於七十六年十一月八日下午二時準時出席座談會，該通
        知自有包含催討欠租，並請其於座談會前支付之用意，
        否則上開通知又何須載明被上訴人巳○○欠租之金額，
        並請其準時參加特定時日之座談會？被上訴人巳○○經
        上訴人催告後，既未於期限內支付欠租，則上訴人據此
        於訴訟中主張終止租賃契約，自屬有理。
      縱依上開通知單可認上訴人與被上訴人巳○○間有租地
        建屋契約，被上訴人巳○○未經上訴人之同意，擅自將
        部分租賃權讓與訴外人黃柏，再由訴外人黃柏轉讓予訴
        外人陳碧枝，上訴人自得依民法第四百四十三條規定及
        最高法院三十七年度上字第六八八六號判例意旨，終止
        系爭租約。
      上訴人向訴外人陳碧枝收取土地使用補償金，純係因訴
        外人陳碧枝為信義路十七號房屋之現占有人之故，上訴
        人對於訴外人陳碧枝輾轉自被上訴人巳○○受讓上開房
        屋之情事，毫不知情，如何能謂有默示同意？再者，上
        開土地使用補償金收據，係「租金、使用補償金兩用收
        據」，且已特別將租金字樣劃掉，可見上訴人向訴外人
        陳碧枝收取者，乃係無租賃關係下之土地使用補償費用
        ，並非租金。原判決不察，竟認上開土地使用補償金收
        據得以證明上訴人向訴外人陳碧枝收取「租金」，更據
        此認定上訴人已默示同意被上訴人巳○○之轉讓租賃權
        云云，顯有違誤。
      相當於租金之不當得利：九十年六月一日至九十二年
        十二月三十一日部分（三十一個月），共計六萬五千九
        百二十一元（計算式為：12,880元/㎡×33.02㎡×6﹪
        ÷12×31個月＝65,921元）。自九十三年一月一日起
        至交還土地之日止，被上訴人巳○○應按年給付上訴人
        一萬九千四百九十五元（計算式為：9,840元/㎡×33.0
        2㎡×6﹪＝19,495元）。
    (2)被上訴人寅○○部分：
      上訴人寅○○所提出之「支付地稅收據」，不能證明上
        訴人寅○○之被繼承人蔡玉守與上訴人間有租地建屋契
        約。依該「支付地稅收據」所載，六十四年上期為四百
        零八元、六十四年下期為一千二百九十六元，後者為前
        者之三倍多；另六十七年為二千五百九十二元、六十八
        年為一萬零五百六十元，後者為前者之四倍多。衡情，
        租金之漲幅不可能如此劇烈，亦不可能以此種非整數成
        數調整，可見所謂「地稅」應非租金。
      證人吳雪鳳、未○○亦不能證明上訴人寅○○與上訴人
        間就系爭土地有租賃關係存在。
      縱認上訴人寅○○之被繼承人蔡玉守與上訴人間有租地
        建屋契約，訴外人蔡玉守自六十九年間支付六十一年下
        期至六十九年上期之「地稅」後，迄八十六年二月十一
        日死亡前，長達十六年未曾再支付「地稅」或租金予上
        訴人，且上訴人寅○○於繼承之後，除從九十年到九十
        五年每年隨意捐獻一萬元給上訴人作為「供養三寶」之
        用外，亦均未曾給付租金，或至少循六十八年之標準，
        每年給付一萬零五百六十元之地稅或租金予上訴人，亦
        可認兩造已默示合意終止基地租賃契約。
      相當於租金之不當得利：九十年六月一日至九十二年
        十二月三十一日部分（三十一個月），共計十五萬六千
        三百三十八元（計算式為：12,880元/㎡×78.31㎡×6
        ﹪÷12×31個月＝156,338元）。又自九十三年一月
        一日起至交還土地之日止，上訴人寅○○應按年給付上
        訴人四萬六千二百三十四元（計算式為：9,840元/㎡×
        78.31㎡×6﹪＝46,234元）。
  (二)答辯部分：
    (1)上訴人卯○○、戌○○○、酉○○○部分：
      證人乙○○○、甲○○之證詞，不能證明卯○○、戌○
        ○○、酉○○○之被繼承人蔡許換，與壬○○就系爭七
        三五號地號土地有租賃關係。
      證人辰○○證稱只有其與壬○○簽約，不知蔡許換是否
        有與壬○○簽約，證人之情形與蔡許換並不相同。縱其
        所證述曾見壬○○人員向蔡許換收錢係屬實在，參酌蕭
        永義所證述壬○○向興南街附近住戶收錢之性質有添香
        油錢或租金兩種之證詞，證人辰○○之證詞，亦不能證
        明蔡許換與壬○○間有租賃關係存在。
    (2)上訴人丙○○○部分：
      上訴人丙○○○所提出之「記帳簿冊影本」，不能證明
        其與上訴人間有租地建屋契約。該記帳簿冊僅於摘要、
        收入欄上記載自六十四年六月起至七十二年止「地稅」
        之金額，及七十二年下半期以降，上訴人丙○○○負擔
        字樣，帳簿並無製作名義人，復無有關於該金額之用途
        之說明，更無被上訴人收受所列金額之簽名，不能證明
        上訴人丙○○○與被上訴人間有租金建屋契約之事實。
      再者，依上訴人丙○○○所提出之「契稅繳納通知書」
        及系爭興南街四號房屋之稅籍登記表所載，其係七十二
        年七月六日，始自訴外人李林雪月（其前手為吳照惠）
        受讓系爭興南街四號建物之事實上處分權。縱其所提出
        之「記帳簿冊影本」足資證明被上訴人與系爭建物之原
        所有人即訴外人吳照惠或丙○○○之前手李林雪月間有
        基地租賃契約，訴外人吳照惠擅自將租賃權轉讓予李林
        雪月，再由李林雪月轉讓予上訴人丙○○○，被上訴人
        亦得據此向吳照惠或李林雪月終止基地租賃契約（最高
        法院三十七年度上字第六八八六號判例參照），且上訴
        人丙○○○亦不得執此對抗被上訴人，而主張其與被上
        訴人間有基地租賃契約。
      證人未○○、申○○之證詞，不能證明丙○○○與壬○
        ○就系爭九三九、九三九之一號土地有租賃關係。
    (3)上訴人庚○○、己○○等六人部分：
      上訴人庚○○等人所提出之「地稅記錄簿影本」，不能
        證明其之被繼承人曾鵬飛與被上訴人間有租地建屋契約
        。該記錄簿僅於摘要、收入欄上記載自六十三年度起至
        六十七年度止「地稅」之金額，記錄簿並無製作名義人
        ，復無有關該金額之用途之說明，更無被上訴人收受之
        簽名，故不能證明曾鵬飛與被上訴人壬○○間有租金建
        屋契約之事實。
      再者，縱證人未○○及申○○所證述，壬○○人員去向
        承租戶收取租金時，會提供一本現金簿，並將收取租金
        之事由記載於該現金簿上，係屬真正，惟上訴人庚○○
        等人所提出之「曾鵬飛」之現金簿上明確記載七十四年
        五月二十四日僅收取自六十四年度下期至六十七年度全
        年之「地稅」，六十八年度以後之「地稅」則未收取。
        可見縱上訴人庚○○等人之被繼承人曾鵬飛與被上訴人
        間曾有租約，該租約應亦於六十七年底即經合意終止，
        否則斷無於七十四年五月二十四日收取「地稅」時，只
        收取至六十七年度，而未收取六十八年度以後「地稅」
        之理。
  (三)上訴人於致函所謂「壬○○土地居民自救會」時，將和解之
    基本條件，即「以十二年為期、年租金依土地申報地價之百
    分之十計算、租約應經公證並載明屆期不返還應逕受強制執
    行之旨」，誤載為千分之十，已於九十六年九月二十一日亦
    發函更正。上訴人繳交地價稅適用之稅率為千分之五五，不
    可能以千分之十計算相當租金之不當得利。
三、證據：除援用第一審所提證據外，補提出房屋稅籍登記表影
    本二件、萬國法律事務所函影本一件為證。
乙、上訴人即被告寅○○、丙○○○、庚○○、己○○、子○○
    、癸○○、卯○○、戌○○○、酉○○○、戊○○、丑○○
    方面：
一、聲明：(一)原判決不利於上訴人部分廢棄。(二)前開廢棄部分，
    被上訴人壬○○於第一審之訴駁回。
二、陳述：除與原判決記載相同者，茲引用之外，補稱：
  (一)上訴人丙○○○方面：
    (1)查系爭土地及其鄰近土地，於約一百年前本屬蔡福及附近
      居民所有，早年鄰近民眾基於虔誠之信仰，乃斷斷續續捐
      贈若干土地予壬○○作為廟產，散布於北港鎮南安、西勢
      、義氏等里。當時先民生活大多數甚為貧苦，乃向壬○○
      口頭租借一角之地自建房舍，以為棲身之所，先民亦每年
      給付合理租金予壬○○。
    (2)依壬○○八十二年度信徒大會之會議記錄：「本堂擁有堂
      外之房地不動產，歷年使用戶土地使用補償金欠繳者眾」
      ，可知壬○○亦承認廟堂以外之不動產皆租予民眾使用，
      並以土地使用補償金為名收取租金，故系爭土地確實為壬
      ○○租賃與上訴人等人所使用無誤。
    (3)系爭九三九、九三九之一號土地之不當得利，按申報地價
      百分之八計算，未考量該地係未開發之住宅區，鄰近皆是
      一大片破舊、低矮之房舍，其經濟價值低落之情事，並不
      合理。
  (二)上訴人庚○○、己○○、子○○、癸○○、戊○○、丑○○
    （下稱庚○○等六人）方面：
    (1)查上訴人庚○○等人之姑姑曾英，於六十四年八月二十六
      日，將位於「北港鎮○○街七號平房一棟和南邊一半房屋
      及南方壁全部」出賣予第三人黃蔡醜，有買賣收據可證；
      又上訴人己○○等人之父親曹鵬飛，為求拓寬原居住「興
      南街五號」房舍之使用面積，乃於六十四年九月三日，向
      黃蔡醜購買北港鎮○○街七號南邊之一半房屋及南方壁全
      部面積約六‧八０二坪，即目前「北港鎮○○街五號」之
      一部分面積，亦有「房屋部分賣渡契約書」可證。
    (2)又黃蔡醜與上訴人之父親曾鵬飛，為求能合法使用「興南
      街五號」及「興南街七號」房舍座落之土地，乃共同向上
      訴人承租上開不動產所坐落之土地，並陸續繳納租金，黃
      蔡醜部分有建地租賃契約書，及六十八年租金繳納收據、
      七十七年十月十九日繳納租金十二萬一千五百五十元及黃
      蔡醜之兒子辛○○於八十一年六月五日繳納租金三萬元之
      收據可查，黃蔡醜顯然與被上訴人就「北港鎮○○街七號
      平房」成立不定期租賃關係。
    (3)上訴人庚○○等人之父親曾鵬飛亦同時向上訴人壬○○繳
      納租金，有地稅記錄簿可證。
    (4)己○○等人使用之九七一號土地，按申報地價百分之八計
      算，未考量該區皆屬未開發之住宅區，鄰近皆是一大片破
      舊、低矮之房舍，其經濟價值低落，亦不合情理。
  (三)上訴人寅○○方面：
    (1)自九十一年起合意租金調整為每年一萬元，有上訴人寅○
      ○九十一年一月一日至九十五年一月一日所繳納之租金收
      據可稽。原審判決竟將租金自九十五年六月一日起調整為
      每年四萬六千元，將近原租金之四‧六倍，九十五年度之
      物價波動尚屬平緩，調整過大，難符公平原則。
    (2)系爭九六二號土地僅位於北港鎮○○街上，周圍僅是住宅
      區，甚少商業活動，系爭土地與商業區之店面土地實不可
      同日而語，可利用之經濟價值低落，目前銀行存款年利率
      僅百分之一至二，若原審以申報地價百分之六調整租金者
      ，對被上訴人而言係獲取暴利，既然自九十一年起調整租
      金為一萬元，無再調整租金之必要。
    (3)被上訴人於九十六年九月五日致函表示，願以每年申報地
      價千分之十計算租金，原審竟以申報地價百分之六調整租
      金顯然過高。
  (四)上訴人卯○○、戌○○○、酉○○○（下稱卯○○等三人）
    方面：
    (1)系爭土地原屬義民里一０四０地號，對造上訴人於六十三
      間，將該土地依當時之五戶建築物之實際面積辦理土地分
      割，分為五小塊，此觀對造上訴人壬○○於六十三年間，
      發函第三人蘇蔡玉珠聲請辦理租約即明。當時上訴人等人
      之被繼承人蔡許換，乃皆同蘇蔡玉珠向壬○○承租土地，
      有蘇蔡玉珠一萬三千元之租金繳納收據可憑。
    (2)兩造成立租賃關係，故被上訴人乃蓋用土地使用同意書予
      蔡許換以及第三人蘇蔡玉珠，以便申請建築執照，有建築
      執照，及蘇蔡玉珠之使用執照可證，兩造顯然存有不定期
      租賃關係，否則壬○○豈肯出具土地使用同意書，供蔡許
      換申請建築執照？
三、證據：除援用第一審所提證據外，補提出北港壬○○八十二
    年信徒大會會議記錄、現金簿、北港壬○○八十二年信徒大
    會會議記錄、雲林縣稅捐稽徵處七十二年契稅繳納通知書、
    北港壬○○八十二年信徒大會會議記錄、剪報、買賣收據、
    房屋部分賣渡契約書、建地租賃契約書、繳納收據、萬國法
    律事務所函、壬○○函文、繳納收據、使用執照、現金簿、
    死亡證明書、遺產分割協議書、戶籍謄本、遺產稅免稅證明
    書、建地租賃契約書、地籍圖謄本、繼承系統表、照片、地
    籍圖謄本等件為證，並聲請訊問證人乙○○○、甲○○、未
    ○○、申○○、辛○○、辰○○。
丙、被上訴人巳○○方面：
一、聲明：上訴駁回。
二、陳述：除與原判決記載相同者，茲引用之外，補陳：
  (一)查系爭房屋即早經由地主蔡福同意先祖蔡九於此系爭基地興
    建居住，因地主蔡福無子嗣，遂於明治四十五年五月八日將
    此系爭土地無償讓與壬○○；同時地主蔡福並將此系爭基地
    地上使用權讓與先祖繼續行使，當時壬○○並無提出任何異
    議或訴訟，坦然接受此一權利有瑕疵之無償讓與。於當時並
    進而繼承幾世代。嗣後系爭房屋或重建或重修，並曾移轉讓
    與數次，成為常態之事實。又因壬○○須受稅捐之負擔，為
    平衡雙方權益，遂有土地使用補償金等事項產生（等同租金
    ）。此一事實亦可佐證早自日據時代開始，系爭房屋原所有
    權人確實已取得原土地所有權人之同意，而合法占有使用系
    爭基地之地上使用權。
  (二)按租賃為有償契約，當事人之一方以物租與他方使用、收益
    ，他方支付租金，以為對價，不問其名稱為何，皆為租金（
    最高法院四十六年度台上字第五一九號判例參照）。是租金
    與土地使用補償金皆為租金，收據不用同時使用兩種名稱，
    是將其中一種名稱劃掉，於法有據。
  (三)查被上訴人巳○○與先祖自日據時代，已在此系爭基地繼續
    繼承幾世代，謂從未繳交過租金，似乎不可能。上訴人之前
    係由管理人或派人攜著帳簿前來收取租金，收取後登記於帳
    簿中，帳簿並由上訴人攜回保管。上訴人前任管理人亦曾發
    出七十六年度地租座談會通知單，內載租金至七十五年度止
    共一萬七千八百二十元。雖現任管理人於七十八年五月三十
    日接任後，未曾召開租戶座談會與派人前來收取租金，然原
    有之租賃關係並不因而消滅。
  (四)不論是否係伊將門牌號碼由五號整編為十五號及十七號，或
    將系爭土地所建建物二分之一之事實上處分權讓與訴外人黃
    柏，並再由黃柏讓與訴外人陳碧珠，實係上訴人放棄承購權
    ，轉而向訴外人陳碧枝收取土地使用補償金，上訴人自難主
    張其得終止與巳○○間之租地建屋契約。
三、證據：除援用第一審所提證據外，補提出門牌證明書、房屋
    稅繳款通知書、照片、九十六年地價稅額計算公式、戶籍謄
    本、大法官釋字第二九一號解釋、土地登記簿謄本、財產歸
    屬資料清單等件為證。
      理      由
一、上訴人蔡其福於九十六年九月十八日死亡，其繼承人卯○○
    、戌○○○、酉○○○，提出繼承系統表、戶籍謄本、除戶
    謄本，聲明承受訴訟，經核於法並無不合，應予准許。
二、上訴人壬○○主張，坐落雲林縣北港鎮○○段九三九、九三
    九之一、九五一、九六二、九七一、七三五地號土地（以下
    稱系爭土地）為其所有，上訴人丙○○○在九三九、九三九
    之一地號土地上，建有門牌號碼雲林縣北港鎮（以下同）興
    南街四號房屋；被上訴人巳○○在九五一地號土地上，建有
    信義路十五號房屋；被上訴人寅○○之被繼承人蔡玉守在九
    六二地號土地上，建有興南街二三號房屋，上訴人庚○○等
    六人之被繼承人曾陳瑤妢，在九七一地號土地上，建有興南
    街五號房屋，上訴人卯○○等三人之被繼承人蔡許換，在七
    三五地號土地上，建有光明路六八巷六之二號房屋，其等均
    無合法占用權源，擅自占用上開土地使用，受有使用之利益
    ，自應將建物拆除將土地交還，並返還相當於租金之利益與
    伊，爰依民法第七百六十七條、第一百七十九條規定，請求
    其等拆除地上物交還土地，並返還不當得利，縱認兩造間就
    系爭土地存有不定期租賃關係，則備位主張，系爭土地租金
    多年未調整，應自九十五年六月一日起，調整為按承租地之
    申報地價年息百分之六計算等語（原審就丙○○○、庚○○
    等六人、卯○○等三人部分，依上訴人壬○○之先位聲明，
    為其部分勝訴之判決；就巳○○、寅○○部分，依上訴人壬
    ○○之備位聲明，為其部分勝訴之判決；上訴人壬○○就其
    對巳○○、寅○○訴訟敗訴部分，提起上訴，上訴人丙○○
    ○、己○○等六人、卯○○等三人、寅○○亦就其敗訴部分
    ，提起上訴，此為本院審理之範圍）。
三、上訴人丙○○○、庚○○等六人、卯○○等三人、寅○○、
    被上訴人巳○○則以：系爭九筆土地，乃台灣日據時期信徒
    捐贈給上訴人壬○○，附近先民口頭向上訴人壬○○租用土
    地自建房舍，按年以所謂地價稅捐款香油錢等名義（實質上
    係租金）給付租金，就系爭土地有不定期租賃關係，上訴人
    壬○○自七十年起未派人收取，不得主張終止租約，令伊等
    遷離，又其請求不當得利亦屬過高等語，資為抗辯。
四、查兩造對於系爭九三九、九三九之一、九五一、九六二、九
    七一、七三五號土地為上訴人壬○○所有；九三九、九三九
    之一號土地上之興南街四號房屋，為上訴人丙○○○所有；
    九五一號土地上之信義路十五號房屋，為被上訴人巳○○所
    有；九六二號土地上之興南街二三號房屋，為已故蔡玉守所
    有，上訴人寅○○為其繼承人；九七一號土地上之興南街五
    號房屋，為已故曾陳瑤妢所有，上訴人庚○○等六人為其繼
    承人，七三五號土地上之光明路六八巷六之二號房屋，為已
    故蔡許換所有，上訴人卯○○、戌○○○、酉○○○為其繼
    承人之事實，互不爭執，並有土地登記謄本、戶籍謄本為證
    （見原審卷(一)第二二至二五、二八至二九、三一至三五、三
    八至四一、九六頁、卷(二)第一一四至一二五、一二八至一三
    六頁、本院卷(一)第二一五至二二四頁），並經原審勘驗現場
    查明，有勘驗筆錄、現場圖可按，且經囑託雲林縣北港地政
    事務所測量明確，製有複丈成果圖可憑（見原審卷(一)第七三
    至七八、一０一至一０二頁、卷(二)第一四一至一四二頁），
    堪信為真實。茲上訴人壬○○主張，上訴人丙○○○、寅○
    ○等人並無正當權源占用土地，應拆屋還地，並返還相當租
    金之不當得利，上訴人丙○○○等人則否認其主張，並以前
    揭情詞置辯，是本件應審究者，乃：(一)上訴人丙○○○、庚
    ○○等六人、卯○○等三人、寅○○、巳○○等人分別占用
    系爭九筆土地，是否有正當權源？(二)系爭土地之租金或相當
    於租金之不當得利應如何計算為妥當？
五、經查：
  (一)按所有人對於無權占有或侵奪其所有物者，得請求返還之，
    民法第七百六十七條前段定有明文。又以無權占有為原因，
    請求返還所有物之訴，占有人對於所有權人就其物有所有權
    存在之事實無爭執，而僅以有權占有為抗辯者，所有權人於
    占有人無權占有之事實，無舉證責任。占有人應就其取得占
    有，係有正當權源之事實證明之。如不能證明，則應認所有
    權人之請求為有理由，最高法院著有七十二年度台上字第一
    五五二號判決可資參照。上訴人丙○○○、庚○○等六人、
    卯○○等三人、寅○○、被上訴人巳○○等，既不否認上訴
    人壬○○係系爭九筆土地之所有權人，僅辯稱其等就土地與
    上訴人壬○○間有不定期租賃關係，乃有權占有，依上說明
    ，其等應就有權占有之事實負舉證之責。
  (二)上訴人丙○○○部分：
    上訴人丙○○○主張，其就九三九、九三九之一地號，與上
    訴人壬○○間有不定期租賃契約，固據其提出用電繳費證明
    、自來水裝置證明、記帳簿冊、契稅繳納通知書為證，並聲
    請訊問證人李明照、辛○○（見原審卷(一)第一四八至一四九
    、一六四至一六五頁、卷(三)第二十八至三十一頁、本院卷(一)
    第一四八頁），惟查：
    (1)經原審法院依職權向台灣電力股份有限公司雲林區營業處
      函查申請用電之相關規定，經該營業處函覆稱：「‧‧‧
      二、查電業法第五十七條規定：『電業在其營業區域內，
      對於請求供電者，非有正當理由，不得拒絕』；…依營業
      規則第七條規定：『本公司為配合政令規定，對申請建築
      物及其他法令限制之用電，須憑各主管機關核發之證件始
      得供電』。是以建築物申請用電，本公司負有供電義務，
      須依申請人實際用電需求，按建築法令規定，照『用戶申
      請用電檢附文件一覽表〈建築物部分〉』所列用電項目，
      查驗有關建物接電證明文件後，依實際予以供電，且申請
      用電人得為現場實際用電人，與建築物及土地所有權人無
      涉。」，有該處之覆函可按（見原審卷(二)第八十五頁）。
      原審法院並向台灣省自來水股份有限公司第五區管理處北
      港營運所函查用水申請規定，該營運所函覆原審稱：「申
      請用水，須提出二、六十年十二月二十二日以前舊有房屋
      附申請接水附件。(一)房屋謄本建築執照或建築物登記證明
      。(二)戶口遷入證明。(三)完納稅證明。(四)繳納電費收費或證
      明。」等，有該營運所之覆函附卷可稽（見原審卷(二)四十
      五至四十六頁）。依上開二件覆函可知，台灣電力、自來
      水股份有限公司，基於民生用電、用水之公益目的，於申
      請人申請裝設供電、用水設備之時，審查申請人檢附之建
      物接電證明文件等資料是否符合上開規定後，即予以裝設
      供電、用水設備，申請人究否係該建築物或土地之所有權
      人，或與建築物、土地之所有權人存有何種法律關係，並
      非各該公司受理申請時之審查事項，上訴人丙○○○以用
      電繳費證明、用水證明，作為主張其所有系爭建物與壬○
      ○所有之系爭土地間存有租賃關係之證明，即無可採。
    (2)至上訴人丙○○○提出之記帳簿冊（見原審卷一，第一六
      四至一六五頁），僅於摘要、收入欄上記載自六十四年六
      月起至七十二年止地稅之金額，及七十二年下半期以後丙
      ○○○負擔文字之記載，其上別無填載者及上訴人壬○○
      簽收之文義，該記帳簿冊係私文書，壬○○既否認其真正
      ，則丙○○○是否有支出該筆金額、支出用途，及支付與
      何人，均非無疑，不足為上訴人丙○○○有利之證據。
    (3)又稅捐機關就房屋所為稅籍資料納稅義務人之記載，係為
      便利課稅而設，與房屋所有權之取得或該房屋與基地間之
      間是否存有法律關係無關，是契稅繳納通知書，至多僅能
      證明受通知人係納稅義務人而已，上訴人丙○○○提出之
      七十二年房屋稅繳納通知書（見原審卷一，第一四八至一
      四九頁），顯不能據以認定其所有興南街四號房屋，與九
      三九、九三九之一號土地間有租賃關係存在。
    (4)證人李明照於原審審理時證稱：「伊於六十八年間，向前
      手購買興南街三號房屋居住至今，該屋基地係向壬○○承
      租，購買之初有向壬○○辦理租約變更登記，租金每半年
      約六千八百二十元，租金數額為何，係壬○○決定，支付
      方式或係壬○○派人收取，或係伊自行繳納，伊繳納租金
      至八十五年間，…、丙○○○住伊對面，曾告知伊亦係向
      壬○○承租土地，興建系爭興南街四號房屋，曾見過壬○
      ○派人收取金錢一次，據丙○○○告知，壬○○係向其收
      取租金，收取金錢為何時，已無印象。」等語（見原審卷
      三，第二十八至三十頁）。
      證人辛○○於原審及本院審理時則證稱：「現住在興南街
      七號房屋，鄰居係己○○、丙○○○，據伊母黃蔡醜告知
      ，該屋基地係祖先向壬○○請求所興建而成，壬○○收受
      租金之數額、時間不一定，都是壬○○派人收取租金時告
      知多少即給付多少，製給給付租金者憑據為收據、地稅、
      明細表、添油香不一定，為何如此，伊並不清楚，伊亦曾
      聽伊母黃蔡醜告知，己○○與壬○○關係與伊等相同，己
      ○○之母曾陳瑤妢與壬○○究有何關係，及壬○○向其收
      取金錢幾次，伊並不清楚；六十五、六十六年間伊有看過
      壬○○去收取租金，看過己○○母親曾陳瑤妢拿現金簿給
      壬○○寫。」等語（見同上卷第三十至三十一頁，本院卷
      一第一四八至一五０頁）。
      依證人李明照之證述，其所以知悉上訴人丙○○○與上訴
      人壬○○間就系爭土地存有租地建屋關係，乃丙○○○片
      面所告知，乃聽聞之詞，與丙○○○之自我主張有何差異
      ，其證言即非可遽信。又證人李明照雖曾見上訴人壬○○
      向上訴人丙○○○收取金錢一次，然壬○○係一佛教團體
      ，向團體所在居民收取金錢，原因不一，或係租金，或係
      向信徒收取供養樂捐金，自不能單因收取金錢，即遽認係
      收取租金，且按諸常理，收取租金，必定定期長期（按月
      按年）收取，豈有鄰居多年，僅見聞收租一次之理？是證
      人李明照之證言，不足為有利上訴人丙○○○有利之證明
      。而證人辛○○上開證詞，與上訴人丙○○○無涉，是二
      位證人無從據以認定丙○○○有租賃關係之證明。
    (5)證人未○○、申○○於本院審理時均證稱：「壬○○人員
      去向承租戶收取租金時，會提供一本現金簿，並將收取租
      金之事由記載於該現金簿上。」等語（見本院卷(一)第一四
      五至一四七頁）。然證人未○○、申○○並未親自見聞上
      訴人壬○○向上訴人丙○○○收取租金，上訴人丙○○○
      亦無支付租金之證明，自難僅憑證人未○○、申○○之證
      詞，遽認上訴人丙○○○與上訴人壬○○就系爭九三九、
      九三九之一地號土地有租賃關係存在。
    (6)綜上，上訴人丙○○○主張其占有九三九、九三九之一地
      號土地，係有租賃關係一節，並不可採。
  (三)上訴人庚○○等六人部分：
    上訴人庚○○等六人主張，其被繼承人曾陳瑤妢向上訴人壬
    ○○租賃九七一號土地建興南街五號房屋，就土地存有租賃
    關係，固據其提出現金簿、八十二年度信徒大會之會議記錄
    、六十四年八月二十六日買賣收據、房屋部分賣渡契約書、
    建地租賃契約書、收據為證，並聲請訊問證人未○○、申○
    ○為證（見原審卷(三)第七至十五、一八四頁、本院卷第十九
    、一０七至一一三、一二六至一二九、一四三至一五０頁）
    。惟查：
    (1)依其等提出之土地登記謄本所載內容，雖有其所指上訴人
      壬○○分割土地之事，土地分割之原因不一，或係如上訴
      人庚○○等主張，壬○○有意將九七一號土地出賣與其被
      繼承人而按使用狀況分割，或係便於土地管理、使用而為
      ，無從因上訴人壬○○將土地細分，遽而推論曾陳瑤妢與
      壬○○間就系爭土地存有租地建屋關係。
    (2)證人未○○、申○○、辛○○分別證稱：「壬○○人員去
      向承租戶收取租金時，會提供一本現金簿，並將收取租金
      之事由記載於該現金簿上。」等語。觀諸庚○○等六人所
      提出之現金簿，其封面記載「壬○○地稅記錄簿曾鵬飛先
      生」（曾陳瑤妢之配偶），內頁則記載六十二年度地稅全
      部納清完，及自六十二年度起至六十七年度止地稅之金額
      文字之記載，至於六十八年度以後之地稅則無任何記載，
      且其上並無「記載者」及上訴人壬○○簽收之文義，則究
      竟有無支出該筆金額、支出用途，支付與何人，均非無疑
      ，上訴人壬○○既否認該現金簿之真正，三位證人之證言
      ，亦不能據以認定該私文書係壬○○之人員所立據或簽認
      ，是該現金簿不足為認定租賃關係之有利文書。
    (3)另壬○○八十二年度信徒大會之會議記錄固載明：「本堂
      擁有堂外之房地不動產，歷年使用戶土地使用補償金欠繳
      者眾」，此項文字僅能認定壬○○所有之多筆土地占用戶
      有欠繳使用補償金之事，無從據以認定上訴人庚○○等六
      人之被繼承人與壬○○間就系爭土地存有租賃關係存在。
      而六十四年八月二十六日買賣收據、房屋部分賣渡契約書
      、建地租賃契約書、收據，僅能證明訴上訴人庚○○等人
      之姑姑曾英於上開時日，將「北港鎮○○街七號平房一棟
      和南邊一半房屋及南方壁全部」出賣黃蔡醜，上訴人庚○
      ○等人之父親曾鵬飛於六十四年九月三日，向黃蔡醜購買
      北港鎮○○街七號南邊之一半房屋及南方壁全部面積約六
      ‧八０二坪，黃蔡醜為求使用「興南街七號」房舍座落之
      土地，向上訴人壬○○承租上開不動產坐落之土地，並陸
      續由黃蔡醜及其子辛○○繳納地稅、厝稅之事實而已，並
      無從據以推論其被繼承人向上訴人壬○○租賃九七一號土
      地以建築興南街五號房屋之事實。
    (4)綜上，上訴人庚○○等六人主張，其被繼承人曾陳瑤妢與
      上訴人壬○○就系爭九七一號土地有租賃關係，係有權占
      有一節，為不可採。又拆屋還地之訴，應以對地上房屋有
      拆除權能之人為被告，而有拆除權能之人，固不以所有權
      之人為限，尚包括有事實上處分權之人在內，又請求返還
      所有物之訴，應以現在占有該物之人為被告，如非現在占
      有該物之人，要不得本於物上請求權，對之請求返還所有
      物，此於民法第七百六十七條之規定甚明。查上訴人己○
      ○、庚○○並不否認系爭興南街房屋現由其等二人居住之
      事實，則上訴人壬○○自得依上開說明，請求上訴人己○
      ○、戊○○、庚○○、丑○○、子○○、癸○○應將坐落
      系爭九七一號土地上之系爭興南街五號房屋拆除，上訴人
      己○○、庚○○並將土地交還上訴人壬○○，於法自屬有
      據，應予准許。
  (四)上訴人卯○○等三人部分：
    上訴人卯○○等三人主張，其被繼承人蔡許換向上訴人壬○
    ○租賃七三五號土地建築光明路六八巷六之二號房屋，其等
    係有權占有，雖據其提出雲林縣政府建設局使用執照、房屋
    稅繳納證明書、八十二年度信徒大會之會議記錄、六十三年
    度上訴人壬○○所發之函文、蘇蔡玉珠租金繳納收據、蘇蔡
    玉珠之使用執照為證、並聲明訊問證人乙○○○、甲○○（
    見原審卷(一)第一二三至一二六頁、本院卷(一)第一十三、一一
    七至一一八、一三八至一四二頁）。惟查：
    (1)其等提出之系爭房屋之使用執照，固屬真正，惟上訴人壬
      ○○抗辯，建物使用執照僅能證明其同意蔡許換於七三五
      號土地興建該房屋而已，就基地租賃契約之存在，仍應由
      卯○○等人證明等語。
    (2)就卯○○等三人繼承之「光明路六八巷六之二號房屋」之
      使用執照核發流程，經原審向雲林縣北港鎮公所函詢，該
      公所函覆原審稱：「．．二、（64）港營使字第○九五號
      使用執照為本所核發，建築執照應檢附地籍圖、土地登記
      簿謄本、建築設計圖說，使用執照應檢附原核發建築執照
      、建築師檢驗簽證、門牌證明書、建築竣工圖說，向本所
      申請建築執照及使用執照，申請案件經審查相符，經首長
      核准後發給，如土地不為起造人所有，應再檢附土地所有
      權人加蓋印信之土地使用同意書。三、本所民國七十年以
      前，建築執照、使用執照檔案資料，因水災已遭毀損，核
      發執照之依據為建築法第三十、三十一、三十二、三十三
      、七十、七十之一、七十一」等語，有該所之函文附卷可
      按（見原審卷(二)第一０七頁），依該函文可知，系爭光明
      路六八巷六之二號房屋之使用執照，原先申請時所附之「
      土地所有權人加蓋印信之土地使用同意書」已遭水毀損無
      從知悉該同意書之內容，是究竟上訴人壬○○係基於使用
      借貸，或基於租賃關係原因而同意，尚難認定。上訴人卯
      ○○等三人，持該使用執照主張係租地建屋關係，尚非可
      採。
    (3)上訴人壬○○於六十三年所發之函文、蘇蔡玉珠一萬三千
      元之租金繳納收據、蘇蔡玉珠之使用執照，僅能證明上訴
      人壬○○所有之義民里一０四０號土地已分割完畢，通知
      訴外人蘇蔡玉珠得申請辦理租約，及訴外人蘇蔡玉珠曾繳
      納一萬三千元權利金，並申請使用執照等之事實，無從因
      上訴人壬○○與蘇蔡玉珠間該一０四０號土地之上開使用
      關係，即據以認定上訴人壬○○與上訴人卯○○等三人之
      被繼承人蔡許換間，就系爭七三五號土地亦存有如蘇蔡玉
      珠之契約關係之事。
    (4)證人乙○○○於本院證稱：「其並沒有看到壬○○向卯○
      ○之母親蔡許換收租金，只知道壬○○來收錢，會向附近
      全部的人收租金，而收租金的人是一位年約四十多歲之男
      子」等語（見本院卷一，第一三八至一四一頁）。
      證人甲○○在本院則證述：「其於六十六年間唸小學時，
      曾看過一位「阿公」來向卯○○之母親蔡許換收租金。」
      等語（同上卷第一四一至一四二頁）。
      惟據證人蕭永義在原審證稱：「壬○○向興南街附近住戶
      收錢之性質有兩種，一是添香油錢，一是租金，至於兩者
      的區別其不清楚。」等語（見原審卷(三)第二十七至二十八
      頁），依證人蕭永義之證述，上訴人壬○○縱曾向上訴人
      卯○○等三人之被繼承人蔡許換收錢，因其原因不明，亦
      可能係香油錢，自不能直接認定蔡許換與上訴人壬○○間
      就系爭七三五號土地有租賃關係存在，按諸常理，若係租
      賃關係，何以多年來未見有任何收租之字據，此與租金係
      按月或按年繳納者，顯不相符。再者，證人乙○○○自承
      其亦占有上訴人壬○○之土地，壬○○就占有權源亦有爭
      執，其與上訴人卯○○等利害相同，所為證言難免偏頗。
      證人乙○○○、甲○○之陳述，無足為上訴人卯○○等三
      人有利之證明。
    (5)綜上，上訴人卯○○等三人主張，其被繼承人就系爭土地
      之使用關係係租地建屋云云，尚非可採。上訴人壬○○主
      張就土地使用關係係使用借貸關係，即屬可採。
    (6)按民法第四百七十二條第四款規定，借用人死亡者，貸與
      人得終止契約，該條款之適用，不問使用借貸是否定有期
      限，依借貸之目的使用是否完畢，均包括在內，惟借用人
      死亡，僅為貸與人終止契約之事由，借貸契約非因借用人
      死亡當然消滅，故借用人死亡者，該項法律關係自得由其
      繼承人繼受取得，須待貸與人合法終止契約後，使用借貸
      關係才終止。卯○○等三人之被繼承人蔡許換與上訴人壬
      ○○間就七三五號土地間，係用借貸契約，已如上述，蔡
      許換於八十年十二月十七日死亡，由其子卯○○、蔡其福
      二人繼承，上訴人壬○○於九十五年九月二十七日以辯論
      意旨狀具狀向上訴人卯○○、蔡其福表示終止使用借貸契
      約，依上開說明，上訴人壬○○已合法終止彼等之使用借
      貸契約，兩造之使用借貸關係歸於消滅，上訴人卯○○、
      蔡其福無權使用七三五號土地，蔡其福於本院訴訟繫屬中
      亡故，由卯○○等三人繼承，是上訴人卯○○等三人，亦
      已無占有之正當權源。
  (五)按所有人對於無權占有或侵奪其所有物者，得請求返還之。
    對於妨害其所有權者，得請求除去之。有妨害其所有權之虞
    者，得請求防止之，民法第七百六十七條定有明文。又拆屋
    還地之訴，應以對地上房屋有拆除權能之人為被告，而有拆
    除權能之人，固不以所有權之人為限，尚包括有事實上處分
    權之人在內。上訴人丙○○○、庚○○等六人、卯○○等三
    人，其等建物既分別無正當權源占有上訴人壬○○所有之九
    三九、九三九之一號，九七一號、七三五號土地，則上訴人
    壬○○請求其等分別拆除其等所有之地上建物，將土地返還
    ，於法自屬有據，應予准許。
  (六)次按無法律上之原因而受利益，致他人受損害者，應返還其
    利益，但依其利益之性質或其他情形不能返還者，應償還其
    價額，民法第一百七十九條前段、第一百八十一條後段定有
    明文。又無權占有他人土地，可能獲得相當於租金之利益為
    社會通常之觀念（最高法院六十一年度台上字第一六九五號
    判例參照）。上訴人丙○○○無合法權源占有九三九、九三
    九之一地號土地，上訴人庚○○等六人無合法權源占有九七
    一號土地，上訴人卯○○等三人無合法權源占有七三五號土
    地，已如上述，則其等受有使用系爭房地之利益，致上訴人
    壬○○受有損害，該項利益依其性質無法返還，上訴人壬○
    ○自得請求其等償還相當於租金之利益，應再審究者，乃相
    當於租金之利益若干？查：
    (1)按城市地方房屋之租金，以不超過土地及其建築物申報總
      價額年息百分之十為限，土地法第九十七條第一項。所謂
      土地及建築物之總價額，土地價額依法定地價（土地法施
      行法第二十五條），土地之法定地價，係土地所有權人依
      土地法所申報之地價（土地法第一百四十八條）。而基地
      租金之數額，除以基地申報地價為基礎外，尚須斟酌基地
      之位置，工商業繁榮之程度，承租人利用基地之經濟價值
      及所受利益等項，並與鄰地租金相比較，以為決定。並非
      必達申報總地價年息百分之十最高額，最高法院六十八年
      度台上字第三０七一號判例可資參照。
    (2)系爭九三九、九三九之一、九七一土地，八十九年七月、
      九十三年一月，其申報地價分別為每平方公尺（下同）八
      千四百元、七千零四十元，七三五號土地為一萬零八百元
      、七千二百八十元，有土地登記謄本、地價第一類謄本附
      卷可參。審酌系爭九三九、九三九之一、九七一號土地位
      於雲林縣北港鎮○○街，乃四周蓋滿建物之住宅區，有少
      數商業活動，為一單純住宅區，七三五號土地位於雲林縣
      北港鎮○○路，乃四周蓋滿建物之住宅區，有少數商業活
      動，為單純住宅區○○路東接中山路，西接義民路，義民
      路雖未若中山路之市況繁榮，然義民路亦為雲林縣北港鎮
      商圈，附近商業交易尚堪熱絡、市況熱鬧、生活機能佳；
      以及其等利用土地所得經濟價值與利益，並政府公地放租
      係按百分之五計算租金之標準，認為其等所受相當於租金
      之利益，以各該土地申報地價百分之六計算為適當。
    (3)上訴人壬○○請求上訴人丙○○○、上訴人庚○○等六人
      ，給付自起訴前四年半之九十年六月一日起算，至返還其
      等占有土地之日止，相當於租金之利益，自屬有據。至上
      訴人卯○○等三人，係自九十五年十月三日起始無合法權
      源占有七三五地號土地，受有相當於租金之利益，則上訴
      人壬○○得請求者，乃自九十五年十月三日起算之相當於
      租金之利益。
      上訴人丙○○○應給付八萬七千一百五十六元，及自九
        十三年一月一日起，至交還系爭九三九、九三九之一地
        號土地之日止，按年給付上訴人壬○○二萬八千二百七
        十五元之相當於租金之損害金（計算式：66.94㎡×8,
        400元×6%÷12×31個月＝87,156元〈九十年六月一日
        起至九十二年十二月三十一日止〉『元以下四捨五入，
        以下同』；66.94㎡×7,040元×6%＝28,275元〈自九十
        三年一月一日起至交還土地之日止）。
      上訴人庚○○等六人給付六萬六千一百四十二元，及自
        九十三年一月一日起，至交還土地之日止，按年給付上
        訴人壬○○二萬一千四百五十八元之損害金（計算式：
        [ (50.80㎡×8,400元×6%÷12×31個月＝66,142元）
        〈自九十年六月一日起至九十二年十二月三十一日止之
        損害金〉；50.80㎡×7,040元×6%＝21,458元〈自九十
        三年一月一日起至交還土地之日之損害金〉]。
      上訴人卯○○等三人，自九十五年十月三日起，至交還
        土地之日止，按年給付一萬二千四百零一元之損害金（
        計算式：28.39㎡×7,280元×6%＝12,401元）。
  (七)被上訴人巳○○部分：
    (1)被上訴人巳○○主張，其係向上訴人租賃九五一號土地建
      築信義路十五號房屋，就土地有租賃關係等語，並提出七
      十六年地租、房租座談會通知單、讓渡書、土地使用補償
      金收據為證，並聲請訊問證人吳雪鳳、蕭永義。上訴人壬
      ○○則抗辯主張，兩造成立不定期租賃，伊得依民法第四
      百五十條規定，終止租賃契約，且被上訴人遲延給付租金
      ，其亦得終止租賃契約等語。
    (2)上訴人壬○○對於被上訴人巳○○主張，除在九五一號土
      地建有信義路十五號房屋外，同時建有信義路十七號房屋
      ，十七號房屋之事實上處分權，於七十一年七月三日讓與
      訴外人黃柏，黃柏嗣後再讓與陳碧枝，上訴人壬○○曾於
      八十五年四月四日，向陳碧枝收取至八十四年十二月止之
      土地使用補償金共十萬七百四十元之事，並未否認。
      稽諸上訴人壬○○就其所有同鎮○○段三五二號，與訴外
      人蔡順治所有坐落該地之建物（雲林縣北港鎮○○里○○
      路一０二號）訂定土地租賃契約，因蔡順治違反租約，擅
      自拆除建物興建鐵皮屋，曾於八十五年間，向原審法院請
      求蔡順治拆屋還地，上訴人於該案（臺灣雲林地方法院八
      十五年度訴字第二十八號）提出收據，證明其與蔡順治就
      該土地係訂定房屋租賃契約，非基地租賃契約（見該卷(二)
      第七至十五頁），其中收據二紙所載：「一、新台幣０萬
      壹仟陸佰０拾０元整，但地（地字上劃有一０字）厝稅自
      民國柒伍年肆月起至民國柒伍年肆月止之稅款右款已如數
      領到無誤  中華民國七十五年五月六日．．」「土地使用
      補償金收據  茲收到新台幣壹萬０仟０佰０拾０元整．．
      右款已如數領到無誤．．」等語，可知上訴人所製收據上
      所謂之地稅、厝稅、土地使用補償金，乃係指基地租賃、
      房屋租賃、基地租賃之租金而言。系爭信義路十五號房屋
      與信義路十七號房屋，乃被上訴人巳○○同時建築，上訴
      人並向受讓信義路十七號房屋事實上處分權之訴外人陳碧
      枝，收取基地租賃之租金，已如上述，苟上訴人未與被上
      訴人巳○○成立租地建屋契約，則上訴人於七十二年信徒
      大會決議成立小組專責處理不動產，欲擺脫長期以來與現
      住戶之不明確法律關係以觀（見臺灣雲林地方法院八十五
      年度訴字第二十八號卷(一)第四十九至五十頁），上訴人於
      斯時豈有不訴請陳碧枝拆屋還地，反而向其收取基地租賃
      租金之理？
    (3)綜上，被上訴人巳○○主張，兩造就系爭九五一號土地，
      成立租賃關係一節，尚足憑採。
    (4)上訴人又主張，被上訴人巳○○未得其同意擅將租賃權一
      部轉讓與陳碧枝，其得終止租約等語。然查：上訴人已於
      八十五年四月四日，向陳碧枝收取基地租賃之租金，已見
      前述，堪認其已默示同意被上訴人巳○○，將該信義路十
      七號房屋之基地租賃權讓與陳碧枝。此項情事核與最高法
      院三十七年度上字第六八八六號判例要旨所指之情事不同
      ，上訴人比附援引該判例主張得終止契約，尚無可取。
    (5)按建築房屋基地之出租人，以承租人積欠租金額達二年以
      上為原因，終止租賃契約，仍應依民法第四百四十條第一
      項規定，定相當期限催告承租人支付租金，必承租人於其
      期限內不為支付者，始得終止租賃契約，非謂一有承租人
      欠租達二年以上之事實，出租人即得隨時終止租賃契約，
      最高法院著有六十八年度台上字第七七七號判例可資參照
      。上訴人與被上訴人巳○○間，就九五一號土地成立租地
      建屋契約，已如上述，依卷附上訴人壬○○七十六年地租
      、房租座談會通知單所載：「時間：七十六年十一月八日
      （星期日）下午二時．．此致  承租人：巳○○先生．．
      備註：一、貴承租人積欠本堂租金至七十五年度共新台幣
      ：壹萬柒仟捌佰貳拾元正。二、敬請準時出席。」等語。
      依其文義，無非通知被上訴人巳○○欠租金額，並要求其
      按時至特定地點商議，既無催討之意思，亦無訂定相當期
      限，促使巳○○支付之記載，是該通知單尚難謂已發生催
      告之效力並使被上訴人發生給付遲延之效果，而上訴人自
      承除上開通知單外，未再踐行定期催告繳租之事，揆諸上
      開判例意旨，上訴人自無從依起訴狀送達為終止租約之表
      示，其終止之表示，尚不生效力。
  (八)被上訴人（兼上訴人）寅○○部分：
    (1)被上訴人寅○○主張，伊被繼承人蔡玉守向上訴人租賃九
      六二號土地建築興南街二十三號房屋，其依法繼承，自屬
      有權占有等語，並提出感謝狀、收據為證，並聲請訊問證
      人未○○、吳雪鳳。
    (2)按使用借貸與租賃，雖同為當事人約定一方以物交他方使
      用，但二者性質迥不相同，在使用借貸絕對應為無償，如
      係有償，不論其名稱如何，以及契約所用之文字如何，均
      不得謂非租賃。又使用借貸為無償契約，而租賃則為有償
      契約。當事人之一方以物租與他方使用、收益，他方支付
      租金以為對價，不問其名稱為何，皆為租賃，最高法院四
      十六年度台上字第五一九號判例可資參照。又租賃契約之
      成立，祇須當事人意思表示一致，無論其為明示或默示，
      其契約即為成立，並不以訂立書面為必要。茲有疑義者，
      乃被上訴人寅○○提出由上訴人具名之收據、感謝狀，是
      否係其承租九六二號土地之租金？查：收據所載：「一、
      新台幣貳萬柒仟佰陸拾元正  但照左記積欠地稅明細之
      款  右款已如數領到無訛．．．管理人  蔡紫竹    蔡玉
      守台鑒．．」等語，其上所載「地稅」文義不明，然如前
      段所述（即(七)之(2)），上訴人於該案提出之收據，亦係記
      載：「一、新台幣０萬壹仟陸佰０拾０元整  但地（地字
      上劃有一０字）厝稅自民國柒伍年肆月起至民國柒伍年肆
      月止之稅款．．」等語，可知上訴人所製給收據上所謂之
      地稅、厝稅乃指基地租賃、房屋租賃之租金而言，自堪認
      被上訴人寅○○主張，其被繼承人繳納自六十一年起至六
      十九年止之地稅，實係基地租賃之租金一節，為可信。
  (九)被上訴人巳○○、寅○○，既因租賃關係而占有土地，上訴
    人先位聲明，依民法第七百六十七條、第一百七十九條規定
    ，請求其等返還土地，並給付相當租金之不當得利，自屬無
    據，應予駁回。上訴人壬○○之先位聲明既受駁回，應就其
    備位聲明，請求調整租金部分審究之。
    (1)按租賃物為不動產者，因其價值之昇降，當事人得聲請法
      院增減其租金。但其租賃定有期限者，不在此限，民法第
      四百四十二條定有明文。又房屋或土地出租人，依民法第
      四百四十二條提起請求增加租金之訴，如起訴前之租金並
      未按原約定租額付清，則法院准許增加之判決，得自出租
      人調整租金之意思表示時起算。最高法院著有四十八年度
      台上字第五二一號判例可資參照。上訴人與被上訴人巳○
      ○、寅○○就九五一、九六二號土地間成立不定期租賃契
      約，已見上述，自民國七十年間起，上訴人即未再向被上
      訴人收取租金，而該二筆土地之申報地價屢經調整（九五
      一號土地五十三年八月之地價為一八六元，八十九年七月
      為一萬二千八百八十元，至九十三年一月為九千八百四十
      元，而九六二土地則分別為一百七十七元，一萬二千八百
      八十元，九千八百四十元），有土地登記謄本、地價第一
      類謄本可稽，物價波動甚大，上訴人依民法第四百四十二
      條規定請求增加租金，自屬有據。又其於九十五年五月二
      十九日向原審就此部分追加起訴，有民事準備書(一)狀及言
      詞辯論筆錄可稽，則上訴人請求自九十五年六月一日起為
      調整租金之時點，亦屬有據。
    (2)次按租金為承租人使用、收益租賃物應支付之對價，故法
      院於依民法第四百四十二條之規定調整租金時，除以基地
      申報地價為基礎外，尚須斟酌基地之位置，工商業繁榮之
      程度，承租人利用基地之經濟價值及所受利益等項，並與
      鄰地租金相比較，以為決定，最高法院著有六十八年度台
      上字第三０七一號判例。查：被上訴人巳○○、寅○○分
      別占有九五一、九六二號土地，建築之信義路十五號房屋
      、興南街二十三號房屋，係供做住家使用，上開二基地位
      於雲林縣北港鎮○○路、興南街，均為住宅區，僅有少數
      商業活動，距離六百公尺外之中山路，則係雲林縣北港鎮
      最繁榮熱鬧之朝天宮商圈，商業交易熱絡、市況繁華，此
      經原審勘驗現場查明，有勘驗筆錄可稽。審酌土地之繁榮
      程度、利用情形、承租人利用之土地之經濟價值與所得利
      益，認其租金以申報地價（即九千八百四十元）之年息百
      分六計算，應屬適當。即被上訴人巳○○承租九五一號土
      地，寅○○承租九六二號土地之租金，自九十五年六月一
      日起，分別調整為每年一萬九千四百九十五元、四萬六千
      二百三十四元（計算式：33.02㎡×9,840元×6%＝19,495
      元；78.31㎡×9,840元×6%＝46,234元）。上訴人壬○○
      此部分請求，應予准許，逾此所為請求，不應准許，應予
      駁回。上訴人壬○○就此部分備位聲明上訴，請求調整租
      金為按年息百分之七，即分別調整為二萬二千七百四十四
      元、五萬三千九百四十元，尚屬過高，上訴人寅○○主張
      ，自九十一年起已調整為一萬元，最近五年物價未有波動
      ，不應調整至四萬六千二百三十四元云云，查其近四年來
      係以所謂香油錢名義自行交付上訴人壬○○，該金額並非
      雙方合意之結果，難認係租賃雙方當事人之合意調漲租金
      ，查系爭土地之地價稅，稅捐機關係以千分之五十五徵收
      ，已經原審查明，上訴人主張按千分之十計算租金，且主
      張壬○○於委託律師發函時即提出此種解決方式云云，查
      該函文已經律師事後再發函更正，表明係百分之十之誤載
      ，且依原函之全文觀之，解決條件附有訂立租約，年限十
      二年等條件，且該函僅係要約而已，未經占用戶之同意，
      何能作為本院審酌之依據，若如其主張，按千分之十計算
      ，則壬○○收取之租金尚不足支付應繳納之地價稅，是其
      主張顯不合理，自不足採。此部分其上訴，即屬無理由。
六、從而，上訴人壬○○本於無權占有、不當得利之法律關係，
    請求上訴人丙○○○，將系爭九三九、九三九之一地號土地
    上，如原判決附圖所示興南街四號房屋拆除，將土地交還，
    及給付八萬七千一百五十六元，暨自九十三年一月一日起，
    至交還九三九、九三九之一號土地之日止，按年給付二萬八
    千二百七十五元之損害金；請求上訴人庚○○等六人，將九
    七一號土地上之其所有之興南街五號房屋拆除，上訴人己○
    ○、庚○○並將土地交還上訴人壬○○，及上訴人庚○○等
    六人給付六萬六千一百四十二元，及自九十三年一月一日起
    ，至拆除系爭興南街五號房屋之日止，按年給付二萬一千四
    百五十八元之損害金，與上訴人己○○、庚○○自拆除系爭
    興南街五號房屋之日起，至交還系爭九七一號土地之日止，
    按年給付二萬一千四百五十八元之損害金，上訴人卯○○等
    三人將七三五號土地上之光明路六八巷六之二號房屋拆除，
    將土地交還上訴人壬○○，及自九十五年十月三日起，至交
    還系爭七三五號土地之日止，按年給付上訴人壬○○一萬二
    千四百零一元之損害金。上訴人壬○○備位本於調整租金之
    法律關係，請求上訴人巳○○向其承租九五一號土地、面積
    三三．０二平方公尺之租金，自九十五年六月一日起，調整
    為每年一萬九千四百九十五元，上訴人寅○○向其承租九六
    二號土地、面積七十八．三一平方公尺之租金，自九十五年
    六月一日起，調整為每年四萬六千二百三十四元，為有理由
    ，應予准許。原審就上開應准許部分，為上訴人壬○○勝訴
    判決，於法並無不合。上訴人丙○○○、庚○○等六人、卯
    ○○等三人、寅○○，就其敗訴部分，分別提起上訴指摘原
    判決不當，求予廢棄改判，為無理由，應駁回其等上訴。上
    訴人壬○○其餘請求不應准許部分，原審駁回其請求，於法
    並無不合。上訴人壬○○就此部分上訴，指摘原判決不當，
    請求廢棄改判，為無理由，亦應駁回其上訴。
七、本件事證已臻明確，兩造其餘攻擊防禦方法及證據資料，核
    與本件判決結果不生影響，不予一一論述，併予敘明。
八、結論，本件上訴人之上訴，均為無理由，依民事訴訟法第四
    百四十九條第一項、第八十五條第二項、第七十八條，判決
    如主文。
中    華    民    國    97    年    10    月    7     日
                  民事第二庭    審判長法  官  丁振昌
                                      法  官  李素靖
                                      法  官  吳上康
上為正本係照原本作成。
如對本判決上訴，須於判決送達後20日內向本院提出上訴狀，未
表明上訴理由者，應於上訴後20日內，向本院提出理由書（須附
繕本）。依法須繳納裁判費並應委任律師為訴訟代理人，始得上
訴。
中    華    民    國    97    年    10    月    9     日
                                      書記官  易慧玲
【附記】
民事訴訟法第466條之1：
(1)對於第二審判決上訴，上訴人應委任律師為訴訟代理人。但上
  訴人或其法定代理人具有律師資格者，不在此限。
(2)上訴人之配偶、三親等內之血親、二親等內之姻親，或上訴人
  為法人、中央或地方機關時，其所屬專任人員具有律師資格並
  經法院認為適當者，亦得為第三審訴訟代理人。
民事訴訟法第466條之2：
  上訴人無資力委任訴訟代理人者，得依訴訟救助之規定，聲請
  第三審法院為之選任律師為其訴訟代理人。


司法院資訊處製作；財團法人民間司法改革基金會備份。
